【裁判字號】    95,台上,2689
【裁判日期】    951130
【裁判案由】    給付工程款
【裁判全文】
最高法院民事判決            九十五年度台上字第二六八九號
上  訴  人  華倫工業股份有限公司
                    七路20號
法定代理人  乙○○
訴訟代理人  黃英傑律師
被 上訴 人  捷陽營造有限公司
法定代理人  甲○○
上列當事人間請求給付工程款事件，上訴人對於中華民國九十五
年三月十五日台灣高等法院台中分院第二審更審判決（九十四年
度建上更(一)字第二號），提起上訴，本院判決如下：
    主  文
原判決除假執行部分外廢棄，發回台灣高等法院台中分院。
    理  由
本件被上訴人主張：伊向上訴人承攬訴外人大裕包裝工業股份有
限公司辦公室新建工程（即第一期工程）及上訴人公司廠房新建
工程（即第二期工程），造價分別為新台幣（下同）三千八百五
十萬元、二千六百萬元，伊已如期完工，上訴人尚欠第一期工程
尾款一百十萬元、追加工程款六十五萬一千九百十元及第二期工
程尾款七十萬元未付等情，爰依承攬關係，求為命上訴人給付二
百四十五萬一千九百十元並加計法定遲延利息之判決（被上訴人
超過上開金額及其利息之請求，業受敗訴判決確定）。
上訴人則以：第一、二期工程被上訴人各應在民國八十七年三月
三十日、八十八年一月二十五日完工，其請求權於工作完成時已
發生，非不得行使，竟延至九十年六月五日始提起本件訴訟，請
求權已罹於時效而消滅。且第二期工程並無追加部分，該第一、
二期工程款均已付清等語，資為抗辯。
原審將第一審所為被上訴人敗訴之判決一部廢棄，改判命上訴人
給付二百四十五萬一千九百十元本息，無非以：被上訴人承攬系
爭第一、二期工程，各應於八十七年三月三十日、八十八年一月
二十五日完工，被上訴人已如期完工等情，為兩造不爭之事實。
而第一期工程合約書第二十四條，第二期工程合約書第十七條分
別約定「乙方（即被上訴人）於工程完成時，應即通知甲方（即
上訴人）；接獲乙方前項通知後，甲方應於十日內驗收並接管之
，經驗收合格時，應於十四日內付清承包價款」。上訴人雖抗辯
系爭工程早於八十八年一月至四月間驗收完畢，被上訴人至九十
年六月五日始提起本件訴訟，其請求權已罹於二年之時效云云。
惟上訴人所舉證人劉翠琪、劉介迪僅泛言工程已驗收，且彼等均
係上訴人公司負責人乙○○之親人，依法未具結，其證言尚難憑
採。而兩造間之付款，非完全依據系爭工程合約所定之付款辦法
，上訴人支付金額多寡與工程有無驗收並無必然關係，上訴人以
被上訴人請求之尾款少於合約所定之驗收款，而主張已有驗收云
云，亦無可取。又訴外人溫大川、林戊己、林正豐於另案雖稱上
訴人已搬進廠房使用，驗收完畢云云，惟未確實說明上訴人於何
時使用廠房，所述亦無可採。再第一、二期工程係分別於八十七
年三月四日及八十八年十二月三十一日領得使用執照，上訴人理
應於是日後始得合法申請水電而為使用，亦無從憑其提出之八十
八年三月至六月份之電費收據而認其已為驗收。另上訴人辯稱第
二期工程早於八十八年二月間已完成，係被上訴人藉故不辦理驗
收及申請使用執照，且系爭工程諸多瑕疵，伊於僱工修繕後，委
請代書申領使用執照，故使用執照上記載之竣工日期與實際竣工
日期不符云云，惟申請使用執照依規定亦須監造人即被上訴人配
合蓋章始能辦理，非代書能獨立完成，且被上訴人既已完工，為
早日領得報酬，豈有不協同驗收並協助取得使用執照之理？上訴
人上開抗辯，亦違常情，不足採信。又被上訴人於八十九年一月
二十四日以存證信函催告上訴人給付工程尾款及追加款，上訴人
雖於同年二月十日函復指工程諸多瑕疵，經其要求修補，被上訴
人均不予置理，其已另行僱工修繕云云，惟為被上訴人所否認，
上訴人亦不能舉證證明，顯難採信。按兩造雖未會同驗收工程，
但上訴人實際既已接管使用，並領得使用執照，是被上訴人主張
以領得使用執照日期視為上訴人驗收完畢，合於常情，上訴人自
應依約付款。而第一期工程有尾款一百十萬元、追加款六十五萬
五千一百九十六元（被上訴人請求六十五萬一千九百十元），第
二期工程有尾款七十萬元未付等情，有上訴人公司會計劉翠琪與
被上訴人公司負責該工程之曾朝聘結算時親筆書立之結算書可證
，劉翠琪稱該結算書非兩造工程金額之會算云云，尚難憑採。再
上訴人所稱支付第一期工程尾款之發票日八十七年三月三十一日
、面額一百三十萬元之支票，其發票人係訴外人曾朝聘，曾朝聘
已證稱伊與上訴人公司負責人之子劉介迪個人私下合夥投資系爭
工程，由伊開立該支票予劉介迪，劉介迪給付伊一百三十萬元等
語，可見非係上訴人支付被上訴人工程尾款。且第一期工程於八
十七年三月底即應完成，被上訴人亦無於八十七年三月三十一日
再向上訴人預支工程款之必要，證人劉介迪之證言尚非可信。至
於上訴人所稱支付第二期工程尾款之面額一百五十萬元之支票，
被上訴人根本未受領，遑論兌現，亦難認該工程款已付清。末按
消滅時效自請求權可行使時起算；所謂請求權可行使時，乃指權
利人得行使請求權之狀態而言。系爭第一、二期工程分別於八十
七年三月四日及八十八年十二月三十一日領得使用執照，雖應以
該日為被上訴人得請求系爭工程款之起算日，惟被上訴人公司會
計劉翠琪係在被上訴人於八十九年五月十日以存證信函催款後書
立上述結算書，既係代表上訴人與被上訴人結算工程尾款而書立
，當係默示代表上訴人承認，依民法第一百二十九條第一項第二
款、第一百三十七條第一項規定，時效因承認中斷而重行起算，
至九十年六月五日被上訴人起訴，尚未罹二年之時效。從而，被
上訴人請求上訴人給付第一期工程尾款一百十萬元、追加工程款
六十五萬一千九百十元及第二期工程尾款七十萬元，共二百四十
五萬一千九百十元及其法定遲延利息部分，即無不合，應予准許
等詞，為其判斷之基礎。
惟按，當事人預期不確定事實之發生，以該事實發生時為債務之
清償期者，應認該事實之發生時或其發生已不能時，為清償期屆
至之時；倘債務人以不正當行為阻止該事實之發生，亦可類推適
用民法第一百零一條第一項規定，視為清償期已屆至。本件系爭
第一期工程合約書第二十四條，第二期工程合約書第十七條分別
約定「乙方（即被上訴人）於工程完成時，應即通知甲方（即上
訴人）；接獲乙方前項通知後，甲方應於十日內驗收並接管之，
經驗收合格時，應於十四日內付清承包價款」，似係約定以「驗
收合格」之不確定事實發生時，為該既存工程款債務清償期屆至
之時，果爾，被上訴人請求上訴人給付結欠之工程款，自以清償
期已屆至為前提，法院應調查審認該不確定事實是否已發生；如
未發生，是否其發生已不能或係上訴人以不正當行為阻止該事實
發生，而可認債務之清償期屆至。兩造並未會同驗收，乃原審確
定之事實，而「完工」或「領得使用執照」與所謂之「驗收合格
」係屬二事，兩造亦未約定以取得使用執照日為驗收合格日；則
原審謂「上訴人實際既已接管使用，並領得使用執照，是被上訴
人主張以領得使用執照日期視為上訴人驗收完畢，合於常情」、
「依現行交易習慣，承攬建築房屋工程，恆以領得使用執照為完
工日期。系爭第一、二期工程分別於八十七年三月四日及八十八
年十二月三十一日領得使用執照，應以該日為被上訴人得請求系
爭工程款之起算日」云云，顯係將領得使用執照日視為驗收合格
日，而認被上訴人於該日即得請求付款，此項清償期之認定是否
合於當事人之約定，自非無疑。按系爭工程款債務，其清償期究
於何時屆至，與被上訴人得否請求付款及其請求權時效應自何時
起算，所關至切，自應由事實審法院調查認定之。其次，債務人
於消滅時效完成前承認債務者，始有中斷時效可言；至於時效完
成後所為之承認，除債務人知時效之事實而為承認，其承認可認
為拋棄時效利益之默示意思表示外，尚無所謂中斷時效之問題。
原審認定被上訴人第一、二期工程款之請求權，其時效期間應分
別自八十七年三月四日、八十八年十二月三十一日起算，並以上
訴人會計劉翠琪於八十九年五月十日之後書立結算書（一審卷一
四一頁以下），認係債務人之承認。惟原審既認系爭工程款請求
權時效為二年，第一期工程款之時效自八十七年三月四日起算，
則上述結算書之書立，應係在該期工程款請求權罹於時效之後，
原審認該部分工程款請求權亦生中斷時效之效力，於法已有未合
。且原審所指之結算書，係上訴人公司會計人員所為，其上僅有
簡略之計算式，並無任何人之簽名，上訴人亦辯稱僅係略列出若
干工程款，伊並無承認債務之行為等語（見原審上字卷五○頁、
更字卷四五頁）。似此，則能否以劉翠琪書立該文書，即認係上
訴人承認債務，亦非無推求之餘地。上訴論旨，指摘原判決不當
，求予廢棄，非無理由。
據上論結，本件上訴為有理由。依民事訴訟法第四百七十七條第
一項、第四百七十八條第二項，判決如主文。
中    華    民    國  九十五  年   十一   月   三十   日
                      最高法院民事第五庭
                          審判長法官  吳  啟  賓
                                法官  高  孟  焄
                                法官  謝  正  勝
                                法官  袁  靜  文
                                法官  李  寶  堂
      本件正本證明與原本無異
                                      書  記  官
中    華    民    國  九十五  年   十二   月   十二   日
                                                Ａ


司法院資訊處製作；財團法人民間司法改革基金會備份。
